臺灣高雄地方法院刑事判決　　　　　　　　　　　　九十三年度易緝字第一七八號
　　公　訴　人　臺灣高雄地方法院檢察署檢察官
　　被　　　告　乙○○
右列被告因詐欺案件，經檢察官提起公訴（八十八年度偵字第一二二一三號），本院
判決如左：
    主  文
乙○○無罪。
    理  由
一、公訴意旨略以：被告乙○○意圖為自己不法之所有，於民國（下同）八十六年十
    一月間，在屏東縣瑪家鄉排灣村，向告訴人甲○○○佯稱購買大卡車營業需款為
    由，由告訴人以其所有坐落於高雄縣岡山鎮○○街七十一號房、地向大眾銀行抵
    押借款供其周轉，告訴人不疑有詐，遂以上開不動產向大眾銀行借貸新台幣（下
    同）一百八十萬元，除償還先前以該不動產向高雄縣岡山鎮農會抵押借貸八十三
    萬元外，餘九十七萬元全數貸與被告，詎屆期被告並未償還上開欠款予告訴人，
    不知去向，始知受騙，因認被告涉有刑法第三百三十九條第一項之詐欺取財罪嫌
云云。
二、按犯罪事實應依證據認定之，無證據不得認定犯罪事實，又不能證明被告犯罪者
    ，應諭知無罪之判決，刑事訴訟法第一百五十四條第二項、第三百零一條第一項
    分別定有明文。又認定犯罪事實所憑之證據，雖不以直接證據為限，間接證據亦
    包括在內，然而無論直接或間接證據，其為訴訟上之證明，須於通常一般之人均
    不致有所懷疑，而得確信為真實之程度者，始得據為有罪之認定，倘其證明尚未
    達到此一程度，而有合理之懷疑存在而無從使事實審法院得有罪之確信時，即應
    由法院為諭知被告無罪之判決；而告訴人之告訴，係以使被告受刑事訴追為目的
    ，是其陳述是否與事實相符，仍應調查其他證據以資審認，最高法院七十六年台
    上字第四九八六號、五十二年度台上字第一三００號分別著有判例可資參照。再
    按刑法第三百三十九條詐欺罪之成立，以意圖為自己或第三人不法所有，以詐術
    使人將本人或第三人之物交付或行為人因而得財產上之不法利益為要件，如行為
    人並未施用詐術，或其所用方法不能認係詐術，亦不致使人陷於錯誤，即均與該
    條之構成要件有間（參最高法院四十六年度台上字第二六０號判例），而民事債
    務當事人間，若有未依債務本旨履行給付之情形，在一般社會經驗而言，原因非
    一，因不可歸責之事由無法給付，或因合法得對抗他造主張抗辯而拒絕給付，其
    至債之關係成立後，始行惡意遲延給付，皆有可能，非必出於自始無意給付之詐
    欺犯罪一端，而刑事被告本無自證無罪之義務，苟無足以證明其在債之關係發生
    時，自始即具有不法所有意圖之積極證據，縱使被告就所負債務，惡意違約或不
    為履行，仍僅係被告應負民事上債務不履行責任，在別無積極證據之情形下，自
    難違反刑事訴訟法第一百五十四條之規定，以被告單純債務不履行之狀態，推定
    被告自始即有不法所有之意圖而施用詐術。況刑法上詐欺罪之立法意旨，係以禁
    止於經濟行為中使用不當之方法得利為規範目的，而經濟行為亦因其行為本質及
    類型，而於交易領域中有其特有之行為特性，法律原則上固應保障交易之秩序，
    惟於具體案例中，亦應顧及交易雙方為交易行為時，是否有具體情事，足認其違
    背正當之經濟秩序，而應予以制裁。否則，經濟行為本身原寓有不同程度之不確
    定性或交易風險，交易雙方本應自行估量其主、客觀情事及搜集相關資訊，以作
    為其判斷之參考，除具上開違反詐欺罪之具體情事外，非謂當事人之一方未依約
    履行責任，即應成立詐欺罪。
三、公訴人認被告乙○○涉有上開詐欺犯嫌，係以告訴人甲○○○指述及借用不動產
    抵押設定借款契約書、土地登記謄本等資料為其主要論據。訊據被告對伊曾以購
    買大卡車為由，向告訴人借款九十七萬元，且償還三次貸款利息後，即未再付款
    等情均不否認，然堅決否認有何詐欺之犯行，並辯稱：伊沒有詐騙告訴人之意思
    ，後來因為大卡車沒有繼續營運，才無法還款，且因為後來伊身體健康狀況不好
    ，又另案入監執行，才沒有與告訴人聯絡還款事宜等語。
四、經查：
（一）被告與告訴人係朋友之關係，於八十六年十一月間，被告係擔任警察職務，因
      其欲購買大卡車資金不足，告訴人為幫助被告，而以其所有坐落於高雄縣岡山
      鎮○○街七十一號之不動產向大眾銀行抵押借款一百八十萬元，其中八十三萬
      元係償還高雄縣岡山鎮農會，剩餘九十七萬元全數借予被告，借款後被告確實
      有購買大卡車等情，業據告訴人於偵訊及本院審理時供述明確，其於偵訊時供
      稱：「（為何理由向你借款？）他買了一部大卡車營業，但錢不夠，而向我借
      並說若開始營業後很快即會將錢還我：：：」、「（你二人關係？）我們同族
      原住民，以前在岡山上班認識」、「（他有買大卡車否？）有的。但不知現在
      大卡車之使用情形」等語（見八十八年度偵字第二０四七號八十八年四月二十
      九日偵訊筆錄，第三五頁至第三六頁）；其於本院供稱：「（請陳述案發經過
      ？）我們是認識很久的朋友，八十六年十一月間，被告來我家（岡山），向我
      說他遇到很多事情，希望我能幫他，他會很快還我錢，我把房子抵押借款給他
      ，我借他九十七萬，他本來說一年後要還我，我們都有寫書面的借據。」、「
      （妳與被告有何關係？為何要借他錢？）我是原住民，他也是原住民，而且他
      當時是警察，他說他有買大卡車缺錢，向我借錢。」、「我確實有坐過被告買
      的大貨車。被告當初向我借款時，他有說會很快的還：：：」等語（見本院九
      十三年十一月三日及同年月十七日審判筆錄）。綜合告訴人之上開供詞，可知
      被告向告訴人借款時係以為購買大卡車為由，而被告借款後確實有購入大卡車
      ，則被告向告訴人借款時並無施詐術之行為，告訴人亦無因此而陷於錯誤，是
      被告向告訴人借款核與詐欺罪之構成要件不符。
（二）再者，被告向告訴人借款時，有向告訴人承諾將遵期向大眾銀行償還借款利息
      ，且被告確實有清償三次等情，業據告訴人供述紊詳，倘被告借款之際，即有
      詐騙告訴人之故意，被告又豈會於借款後仍繼續遵守當初之約定償還借款利息
      ，益證被告辯稱係因經濟情況更加惡化致無法清償欠款，並非於借款之初就有
      不法所有之意圖等語，應非不實。此外，被告借款時仍擔任警察，且有正常收
      入一事，為告訴人所坦認，足見告訴人係考量被告借款當時尚有正當收入，其
      經濟狀況並也沒有出現異常情形，且雙方也熟識，基於對被告之信任關係，經
      過一番評估後，才借款予被告購買大卡車。又被告確於八十七年三月九日至同
      年月十三日因案遭羈押於台灣高雄看守所，復於八十八年三月十一日至同年六
      月三十日因侵占案件進入台灣高雄監獄執行等情，有本院法務部在監在押資料
      表乙份可稽，是被告辯稱伊後來入監執行致無與告訴人聯絡還款等語，亦堪採
      信。準此，被告事後無法依約清償，實肇因於被告經濟持續惡化始然，該結果
      並非被告所能控制及預見，則被告因其無法控制、預見之事由致事後無法清償
      ，僅為單純之債務不履行，要與刑法詐欺罪之構成要件不合。
（三）綜上所述，被告係因資金不足而向告訴人借款購買大卡車，而告訴人基於認識
      之情誼借款予被告，被告並無施詐術之犯行；且被告向告訴人借款時，仍有償
      債能力及計劃，尚難因事後無法清償借款，而認其有不法所有之意圖，及施用
      詐術之犯行。故此，本件應屬單純債務不履行之民事糾紛。此外，並無其他積
      極之證據足資證明被告之犯行，自屬不能證明被告犯罪，依法應為無罪之諭知
      。據上論斷，應依刑事訴訟法第三百零一條第一項，判決如主文。
本案經檢察官孫小玲到庭執行職務。
中      華      民      國    九十三    年     十一     月     三十     日
                                     臺灣高雄地方法院刑事第七庭
                                         審判長法  官    孫啟強
                                               法  官    蔡川富
                                               法  官    張茹棻
右正本證明與原本無異。
如不服本判決，應於判決送達後十日內，向本院提出上訴狀。
                                               書記官    李忠霖
中      華      民      國    九十三    年     十一     月     三十     日
